最高法院民事判決　　　　　　　　　　 110年度台上字第901號
上　訴　人　豪豐營造股份有限公司
法定代理人　林甄紜
上　訴　人　林有正
共　　　同
訴訟代理人　曾孝賢律師
複 代理 人　邱俊銘律師
被 上訴 人　楊光雄
上列當事人間請求履行契約事件，上訴人對於中華民國109年7月
7日臺灣高等法院第二審判決（ 108年度上字第175號），提起上
訴，本院判決如下：
    主  文
原判決關於命上訴人連帶給付及該訴訟費用部分廢棄，發回臺灣
高等法院。
    理  由
一、本件被上訴人於原審提起追加之訴主張：兩造於民國99年 9
    月15日（原判決誤載為5 日）訂立承攬發包合約書（下稱系
    爭契約），約定由上訴人豪豐營造股份有限公司（下稱豪豐
    公司）承攬被上訴人位於台北市○○區○○○路0段000號之
    「台北市社子貳層廠房新建工程」（下稱系爭工程），上訴
    人林有正則擔任豪豐公司之連帶保證人。豪豐公司因未做好
    安全保護措施，致鄰房受有損害，造成伊對鄰房所有權人負
    有修復賠償責任之損失新臺幣（下同）186萬4,719元，且伊
    因鄰損列管尚未解決，所新建之房屋（下稱系爭房屋）無法
    取得使用執照，豪豐公司應負不完全給付之加害給付責任。
    爰依民法第227條第1項規定、連帶保證約定，求為命上訴人
    連帶給付186萬4,719元及加計自108年7月30日起算法定遲延
    利息之判決（被上訴人依系爭契約第3條第3項、100年7月30
    日會議約定、民法第226條第1項規定所為之原訴，及追加之
    訴利息逾上開部分之請求，原審判決其敗訴，未聲明不服，
    各該未繫屬本院部分，不予贅述）。
二、上訴人則以：系爭鄰損與豪豐公司之施工無關，縱伊應負責
    ，亦屬鄰房所有權人可否對伊請求賠償之問題，且被上訴人
    尚未賠償鄰房所有權人之損失，自未因系爭鄰損而受有損害
    。被上訴人於102年2月23日終止系爭契約，其無法取得使用
    執照，與伊無涉，豪豐公司亦無不完全給付，且被上訴人之
    請求權已罹於時效，伊得拒絕給付等語，資為抗辯。
三、原審就追加之訴判如被上訴人上述聲明，無非以：兩造於99
    年 9月15日簽立系爭契約，豪豐公司向被上訴人承攬系爭工
    程，林有正則擔任豪豐公司之連帶保證人之事實，為兩造所
    不爭執。豪豐公司於100年2月8日開工，依系爭契約第3條第
    4項、第7條第1項約定，應於同年9月26日完工並取得使用執
    照，惟豪豐公司遲至101年7月23日始向臺北市政府都市發展
    局（下稱都發局）建築管理工程處（下稱建管處）申請使用
    執照。系爭工程施工期間，鄰房即臺北市○○區○○○路 0
    段 000號等建物疑似因而受損（下稱系爭鄰損），建管處乃
    通知關係人於100年3月31日現場會勘列管（下稱系爭鄰損）
    。被上訴人申請臺北市土木技師公會（下稱土木技師公會）
    鑑定結果，系爭鄰損原因包括材料老化與系爭工程施工之震
    動，自與豪豐公司之施工不當行為有相當因果關係。都發局
    於 106年11月16日召集臺北市建築爭議事件評審委員會第10
    601次大會，決議以土木技師公會所鑑估修復賠償費用1.5倍
    金額，作為受損房屋修復賠償費用，如無法達成和解，建商
    可依該金額辦理法院提存手續後，向都發局申請撤銷系爭鄰
    損列管（下稱系爭決議）。系爭契約第3條第3項約定豪豐公
    司應就鄰損負鑑定、修復與賠償之責，該公司對被上訴人即
    負有排除系爭鄰損爭議之附隨義務，惟豪豐公司未依約排除
    ，致鄰損列管迄今尚未解除，系爭房屋之使用執照因而未獲
    准核發，自屬可歸責於豪豐公司之未依債之本旨履行，致被
    上訴人受有損害。被上訴人是否請求賠償未取得使用執照所
    生損害一節，前後主張不一，惟綜觀其歷次書狀記載，真意
    應係主張未取得使用執照而受有之損害。豪豐公司未依被上
    訴人之催告，補正其不完全之給付，系爭契約業經被上訴人
    於102年2月23日終止，被上訴人得依民法第231條第1項規定
    ，請求上訴人賠償終止前既存之損害。系爭契約第5條第1項
    約定工程費總計 1,370萬元，第28條約定豪豐公司未依約定
    期限完工，每逾1日罰扣合約總金額千分之3違約金，而豪豐
    公司於系爭合約經被上訴人終止前，逾期完工共 512日，依
    此計算金額為2,104萬3,200元，被上訴人就此請求上訴人連
    帶賠償186萬4,719元，自屬有據。從而，被上訴人依民法第
    227條第1項、第231條第1項規定，請求上訴人連帶給付上開
    金額本息，應予准許等詞，為其判斷之基礎。
四、按債務不履行之不完全給付，乃債務人提出不符合債務本旨
    之給付，型態可分瑕疵給付及加害給付兩種。瑕疵給付，僅
    發生原來債務不履行之損害，其情形能補正者，債權人可依
    遲延之法則行使其權利；如不能補正，則依給付不能之法則
    行使權利。加害給付，則除發生原來債務不履行之損害外，
    更發生超過履行利益之損害。此觀諸民法第227條第1項、第
    2 項規定自明。上開各類型不完全給付之損害賠償權利要件
    及其賠償之範圍，均不相同，不應混淆。查被上訴人於原審
    追加民法第227條第1項為請求權基礎，並主張係依不完全給
    付之加害給付為請求（見原審卷第120、143頁），似未主張
    依給付遲延之法則行使其所稱不完全給付之權利，原審遽認
    被上訴人得依民法第231條第1項給付遲延之規定，請求上訴
    人賠償損害，不無認作主張之違法。原審未說明被上訴人因
    豪豐公司之不完全給付，致無法取得使用執照之損害為何？
    遽認被上訴人可在已發生約定違約金之金額內為不完全給付
    賠償之請求，而為不利上訴人之判決，亦有可議。上訴論旨
    ，指摘原判決關此追加之訴部分不當，求予廢棄，非無理由
    。末查，審判長應向當事人發問或曉諭，令其為事實上及法
    律上陳述、聲明證據或為其他必要之聲明及陳述；其所聲明
    或陳述有不明瞭或不完足者；或依原告之聲明及事實上之陳
    述，得主張數項法律關係，惟其主張不明瞭或不完足者，審
    判長應曉諭其敘明或補充之，此觀民事訴訟法第199條第2項
    、第 199條之1第1項規定自明。被上訴人已主張依不完全給
    付之加害給付為本件之請求，惟就加害給付之具體事實？損
    害內容？是否請求其對鄰房所負修復賠償之金錢損失？關於
    因系爭鄰損列管未解除，致無法取得使用執照部分，所請求
    之損害賠償方法為何？等事實上及法律上之陳述或聲明或所
    主張之請求權依據，倘有不明瞭或不完足者，審判長即應行
    使闡明權，曉諭被上訴人為敘明或補充，或為其他必要之聲
    明及陳述。案經發回，宜併注意及之。
五、據上論結，本件上訴為有理由。依民事訴訟法第477條第1項
    、第478條第2項，判決如主文。
中    華    民    國   110    年    10    月    21    日
                      最高法院民事第九庭
                          審判長法官  盧  彥  如  
                                法官  吳  麗  惠  
                                法官  林  麗  玲  
                                法官  王  本  源  
                                法官  張  恩  賜  
本件正本證明與原本無異
                                      書  記  官  
中    華    民    國   110    年    11    月    1     日